臺灣橋頭地方法院民事判決　　　　　　110年度橋簡字第574號
原　　　告　馬美惠　

訴訟代理人　何曜男律師
　　　　　　徐鼎盛律師
被　　　告　林幼葉　
被　　　告　高雄市大樹區公所

法定代理人　陳振坤　
訴訟代理人　王慧明　
　　　　　　李佩真　
被　　　告　財政部國有財產署

法定代理人　曾國基　
訴訟代理人　黃莉莉　
複　代理人　何旭苓律師
　　　　　　蘇哲萱律師
上列當事人間請求確認通行權存在等事件，本院於民國111 年1
月6日言詞辯論終結，判決如下：
    主  文
確認原告就被告林幼葉所有坐落高雄市○○區○○○○段○○○
地號土地如附圖所示A-3 部分（面積十二點零九平方公尺），及
被告高雄市大樹區公所管理坐落高雄市○○區○○○○段○○○
地號土地如附圖所示B-3 部分（面積十四點九五平方公尺），有
通行權存在。
被告林幼葉、高雄市大樹區公所不得在前開土地上有妨礙原告通
行之行為，並應容忍原告於上述通行範圍鋪設柏油或水泥道路、
埋設水電、瓦斯管線作為對外聯絡通行、使用。
原告其餘之訴駁回。
訴訟費用由原告負擔。
本判決第二項得假執行。但被告林幼葉、高雄市大樹區公所如就
各自所有、管理之高雄市○○區○○○○段○○○地號、六五八
地號土地部分，分別以新臺幣參萬元為原告預供擔保，得免為假
執行。
    事實及理由
一、按簡易訴訟之訴狀送達後，原告不得將原訴變更或追加他訴
    ，但被告於訴之變更或追加無異議，而為本案言詞辯論者，
    視為同意變更或追加，民事訴訟法第436 條第2 項、第255
    條第1 項前段、第2 項定有明文。本件原告起訴時原請求：
    ㈠、確認原告對被告林幼葉（下稱林幼葉）所有坐落高雄市
    ○○區○○○○段000 地號土地（下稱保安段657 地號土地
    ），如起訴書附圖所示A 部分，面積24平方公尺之範圍，有
    通行權存在；㈡、林幼葉應容忍原告於上述通行範圍內鋪設
    水泥或柏油道路、設置電線、水管、瓦斯管及通行使用，且
    不得為任何妨礙原告之行為；㈢、確認原告對被告高雄市大
    樹區公所（下稱大樹區公所）管理坐落高雄市大樹區大樹保
    安段658 地號土地（下稱保安段658 地號土地），如起訴書
    附圖所示B 部分，面積30平方公尺之範圍，有通行權存在；
    ㈣、大樹區公所應容忍原告於上開通行範圍內鋪設水泥或柏
    油道路、設置電線、水管、瓦斯管及通行使用，且不得為任
    何妨礙原告之行為。嗣經地政機關實際測量及本院至現場履
    勘後，原告被告財政部國有財產署（下稱國有財產署）為被
    告，且變更聲明為：㈠、確認原告就林幼葉所有之保安段
    657 地號土地及大樹區公所管理之保安段658 地號土地，有
    通行權存在；或確認原告就國有財產署管理之高雄市○○區
    ○○○○段000 地號、681 地號土地（下合稱保安段680 及
    681 地號土地）有通行權存在；並擇對被告損害最少之處所
    及方法定通行路線；㈡、被告應容忍原告於通行範圍內鋪設
    水泥或柏油道路、設置電線、水管、瓦斯管及通行使用，且
    不得為任何妨礙原告之行為（見本院卷第9 至10頁、第87至
    89頁、第167 頁）。本院審酌被告對於原告之追加、變更聲
    明均無異議，而為本案言詞辯論，依法應視為同意，自予准
    許。
二、林幼葉未於言詞辯論期日到場，核無民事訴訟法第386 條各
    款所列情形，爰依原告之聲請，由其一造辯論而為判決。
三、原告主張：原告為高雄市○○區○○○○段000 地號土地（
    下稱保安段640 地號土地）之所有權人，而該土地周圍均為
    私人土地，與公路無適宜聯絡，致屬袋地。又保安段640 地
    號土地如欲通行至鄰近之高雄市大樹區中正一路此聯外道路
    ，須經由林幼葉所有之保安段657 地號土地及大樹區公所管
    理之保安段658 地號土地，或經由國有財產署管理之保安段
    680 、681 地號土地，始得為之；另保安段640 地號土地屬
    於丙種建築用地，原告如欲建築房屋，亦有在通行路線範圍
    鋪設道路、設置電線、水管、瓦斯管以供通行使用之必要。
    為此，依民法第786 條第1 項、第787 條第1 項、第788 條
    第1 項提起本訴，請求法院就原告主張之通行方案即高雄市
    ○○地○○○○000 ○0 ○00○○地○○○○○○○○○○
    ○○○○○段000 地號土地之A-3 、A-3 .5、A-4 、A-6 部
    分，及保安段658 地號土地之B-3 、B-3 .5、B-4 、B-6 部
    分；或就附圖所示保安段680 、681 地號土地之C-3 、C-4
    、C-6 、D-3 、D-4 、D-6 部分，擇對被告損害最少之處所
    及方法定通行路線，並請求被告應容忍原告於通行範圍鋪設
    柏油或水泥道路、埋設水電、瓦斯管線作為對外聯絡通行、
    使用等語。聲明：如前載變更後之聲明所示。
四、被告答辯：
㈠、大樹區公所則以：原告請求確認通行權存在，及容忍原告在
    通行範圍內鋪設道路、設置電線、水管、瓦斯管部分，尊重
    法院之判決，但通行範圍路寬應以足供車輛通行之3 公尺為
    已足，原告主張應以6 公尺為基準，尚屬過寬。又如法院判
    決通行大樹區公所管理之土地，在判決確定後，會依使用範
    圍向原告徵收償金等詞置辯。聲明：原告之訴駁回。
㈡、國有財產署則以：原告通行保安段657 、658 地號土地範圍
    所需之面積，顯然小於通行國有財產署管理之保安段680 、
    681 地號土地，故以保安段657 、658 地號土地作為通行路
    線，方屬對周圍地損害較小之方式。再者，保安段680 、68
    1 地號土地屬於方正地形，如切割部分供原告通行使用，亦
    會造成土地因此發生不規則情形，反之，以保安段657 、65
    8 地號土地作為通行使用，不會有此情形產生。另原告主張
    之通行範圍，參考市區道路及附屬工程設計標準，路寬顯然
    以2.8 公尺為足，原告主張之通行方案路寬達6 公尺，有濫
    用權利及損害鄰地權利之嫌等詞置辯。聲明：原告之訴駁回
    。
㈢、林幼葉未於言詞辯論期日到場，亦未提出書狀作任何聲明或
    陳述。
五、本院得心證之理由：
㈠、按土地因與公路無適宜之聯絡，致不能為通常使用時，土地
    所有人得通行周圍地以至公路；有通行權人應於通行必要之
    範圍內，擇其周圍地損害最少之處所及方法為之；通行範圍
    有異議時，得請求法院以判決定之，民法第787 條第1 項、
    第2 項前段、第3 項準用同法第779 條第4 項分別定有明文
    。而民法第787 條第3 項準用同法第779 條第4 項之訴訟，
    屬於形成之訴，對於何謂鄰地「損害最少之處所及方法」，
    審理法院不受當事人聲明之拘束，得依職權認定之。次按袋
    地通行之主要目的，不僅專為調和個人所有之利害關係，且
    在充分發揮袋地之經濟效用，以促進物盡其用之社會整體利
    益，然其為所有人容忍義務之設，應於能達成上開社會利益
    範圍內，盡量以將所有人之損害減至最低為必要，故是否為
    土地通常使用所必要，應依土地位置、地勢、面積、用途及
    使用之實際情形定之。
㈡、查原告主張其為保安段640 地號土地之所有權人，該地周圍
    均為私人土地，與公路無適宜聯絡，致屬袋地；又保安段64
    0 地號土地如欲通行至鄰近之高雄市大樹區中正一路，須經
    由林幼葉所有之保安段657 地號土地及大樹區公所管理之保
    安段658 地號土地，或經由國有財產署管理之保安段680 、
    681 地號土地，始得為之；復保安段640 地號土地屬於丙種
    建築用地，原告如欲建築房屋，亦有在通行路線範圍鋪設道
    路、設置電線、水管、瓦斯管以供通行使用之必要等情，有
    地籍圖謄本、土地登記謄本、空照圖資料、網路地圖資料、
    現場照片等件可證（見本院卷第19至29頁、第91至102 頁、
    第105 至115 頁），且經本院至現場勘驗確認無訛（見本院
    卷第61至63頁勘驗筆錄、空照圖），是此部分之事實，堪以
    認定。因此，原告所有保安段640 地號土地，既屬與公路無
    適宜聯絡之袋地，依民法第787 條第1 項、第2 項前段、第
    3 項準用同法第779 條第4 項規定，原告請求本院確認其就
    鄰地有通行權存在，並擇對被告損害最少之處所及方法定通
    行路線，自屬有憑。
㈢、第查，原告所有保安段640 地號土地，雖經由林幼葉所有保
    安段657 地號土地及大樹區公所管理之保安段658 地號土地
    ，或經由國有財產署管理之保安段680 、681 地號土地，均
    可順利聯絡鄰近道路即高雄市大樹區中正一路，有如前述，
    復原告亦係就上述被告各自所有、管理之土地，提出其主張
    之通行方案。然本院審酌保安段680 、681 地號土地，係與
    保安段640 地號土地之西南方地界線相鄰，中正一路則位於
    保安段640 地號土地之東南方，如以保安段680 、681 地號
    土地作為通行範圍，顯然無法筆直連通現有道路，而需額外
    增設一可供轉彎使用之空間，徒增土地使用之困擾，且會增
    加通行所需之面積；反之，保安段657 、658 地號土地與中
    正一路相同，均係位在保安段640 地號土地之東南方，如以
    該等土地作為通行範圍，則可直接以土地相鄰處往東南方向
    筆直延伸劃設通行路線，而無需額外增加轉彎空間等各節，
    有附圖可查。因此，以相鄰地理環境、坐落位置判斷，通行
    保安段657 、658 地號土地，已明顯優於通行保安段680 、
    681 地號土地。再者，經本院囑託高雄市政府地政局鳳山地
    政事務所將兩造所有或管理之土地，均以3 公尺為界，複丈
    通行所需面積後，原告以保安段657 、658 地號土地之路寬
    3 公尺範圍作為通行路線，使用面積分別為12.09 、14.95
    平方公尺（即附圖所示A-3 、B-3 部分），但以保安段680
    、681 地號土地作為通行路線，因尚需備足轉彎之空間，致
    使用面積有分別達到34.65 、15.31 平方公尺之可能（即附
    圖所示C-3 、D-3 部分），則引占用鄰地面積此使用情況判
    斷，通行保安段657 、658 地號土地，亦明顯優於通行保安
    段680 、681 地號土地。此外，保安段657 、658 、680 、
    681 地號土地目前使用現況均為空地或雜草，上無定著物或
    其他難以移除且會妨礙通行之情事，可供通行之使用條件均
    屬一致等情，有現場照片可稽（見本院卷第95至99頁），並
    經本院勘驗確認無訛（見本院卷第61至63頁）。基此，綜合
    土地相鄰位置、使用狀況、路徑長短、所需空間造成鄰地使
    用影響等一切情狀後，原告以相鄰之保安段657 、658 地號
    土地作為通行使用，顯然對周圍土地之損害最小。
㈣、另就通行所需範圍暨路寬部分，原告固主張保安段640 地號
    土地屬於丙種建築用地，將來有建築需求，且為顧及車輛出
    入之行車安全，路寬應有6 米等詞。然而，兩造就保安段65
    7 、658 地號土地通行範圍指定方案，均係以地界線為基礎
    ，再延伸出特定路寬空間作為通行道路使用，有本院依到庭
    之兩造主張而囑託繪測之附圖可查；又該等通行方案無論寬
    度為何，均僅有通行至原告所有保安段640 地號土地此單一
    目的，尚無與鄰地或其他土地所有人共同使用通行路線之情
    形，因之，評斷損害損小之通行方案時，自僅需考慮原告方
    單一車輛通行所需之寬度，而無考量車輛會車需求之情形。
    又原告通行保安段657 、658 地號土地以聯絡對外道路，係
    筆直延伸至中正一路之情形，有如前述，在此情況下，依吾
    人日常用路習慣，亦顯無擴張通行道路寬度，方得確保車輛
    出入安全之虞，此從現有市區道路多見直接連通寬度僅有2
    至3 公尺之巷道，即可明瞭。另外，鄰地通行權之功能在解
    決與公路無適宜聯絡袋地之通行問題，不在解決鄰地建築上
    之問題，且保安段640 地號土地將來縱有建築需求，現今社
    會上常見使用之建築工程車輛，寬度多在3 公尺以下，應屬
    公眾週知之事實，且一般供通行使用之車輛，亦無寬度逾越
    3 公尺之情況，此從道路交通安全規則第38條第1 項第1 款
    第3 目規定：「汽車全寬不得超過2.5 公尺」，亦可知悉，
    故保安段657 、658 地號土地之通行路線寬度以3 公尺為界
    ，顯足供原告日常之通行使用，及一般通行使用目的，此部
    分被告抗辯原告主張6 公尺尚屬過寬，堪認有憑。從而，本
    院審酌兩造利益及通行造成之損害，及附圖所示通行範圍土
    地相鄰之位置、使用狀況、通行所經面積、路徑長短造成鄰
    地使用影響等一切情事後，認原告以林幼葉所有保安段657
    地號土地如附圖所示A-3 部分，及大樹區公所管理之保安段
    658 地號土地如附圖所示B-3 部分，即寬度3 公尺之通行空
    間共同作為通行路線，應為對周圍土地損害最小之方案，原
    告依袋地通行權之法律關係，請求通行上述範圍，屬有理由
    ；逾此範圍之主張，顯難認有憑。
㈤、承前，原告依民法第787 條第1 項規定，既可請求通行附圖
    所示A-3 、B-3 部分，則其另請求被告不得在前開通行範圍
    有妨礙原告通行之行為，並應容忍原告於其上鋪設柏油或水
    泥以供通行部分。考量保安段640 地號土地既屬建築用地，
    將來確有建築需求之情形，而鋪設水泥、柏油以保道路使用
    之平穩，及用路人之出入安全，應屬一般生活所必須，則該
    部分自同認有據。再原告為建築所需，依民法786 條規定請
    求在前開通行範圍埋設管線部分，審酌保安段640 地號土地
    周圍均屬空地，復鄰近電桿、電線亦係位於中正一路上，有
    現場照片、土地登記謄本可證（見本院卷第21頁、第95至10
    0 頁），是保安段640 地號土地上在建築時，當有鋪設管線
    之相應需求，且在與通行所需一致之空間鋪設相應設備，應
    不會造成被告二次損害，堪認屬損害最小之範圍，故原告此
    部分之請求，亦應准許。
六、綜上所述，原告主張其所有保安段640 地號土地屬袋地，依
    民法第786 條第1 項、第787 條第1 項、第788 條第1 項規
    定，請求確認就林幼葉所有保安段657 地號土地如附圖所示
    A-3 部分，及大樹區公所管理之保安段658 地號土地如附圖
    所示B-3 部分有通行權存在，另請求被告林幼葉、大樹區公
    所就前開通行範圍，應容忍原告鋪設水泥或柏油道路、設置
    電線、水管、瓦斯管及通行使用，且不得為任何妨礙原告之
    行為，為有理由，應予准許；逾此範圍之主張，則難認有憑
    ，應予駁回。
七、本判決主文第2 項，係適用簡易程序所為被告敗訴之判決，
    依民事訴訟法第389 條第1 項第3 款規定，應職權宣告假執
    行。另依同法第392 條第2 項規定，職權宣告林幼葉、大樹
    區公所如各就所有、管理土地部分為原告預供擔保，得免為
    假執行。
八、本件事證已臻明確，兩造其餘攻擊與防禦方法均與判決結果
    不生影響，不再一一論述，附此敘明。
九、訴訟費用負擔依據：民事訴訟法第81條第2 款。就確認通行
    權訴訟部分，按因敗訴人之行為，因按當時之訴訟程度，為
    伸張或防衛權利所必要者所生之費用，法院得酌量情形，命
    勝訴之當事人負擔其全部或一部，民事訴訟法第81條第2 款
    定有明文。本件原告欲通行被告所有之土地，被告為防衛其
    權利而不同意原告之請求，所為訴訟行為應在防衛其權利所
    必要之範圍內，若令被告既須提供土地予原告通行，又須負
    擔訴訟費用，事理恐有不平，本院爰依前開規定，命勝訴之
    原告負擔訴訟費用。
中    華    民    國   111    年    1     月    21    日
                  橋頭簡易庭  法      官  楊博欽
以上正本係照原本作成。
如不服本判決，應於送達後20日內，向本院提出上訴狀並表明上
訴理由，如於本判決宣示後送達前提起上訴者，應於判決送達後
20日內補提上訴理由書（須附繕本）。
中    華    民    國   111    年    1     月    21    日
                            書  記  官  程淑萍